【裁判字號】    97,上訴,5377
【裁判日期】    980218
【裁判案由】    妨害自由等
【裁判全文】
臺灣高等法院刑事判決                97年度上訴字第5377號
上  訴  人  臺灣士林地方法院檢察署檢察官
被      告  丙○○
被      告  乙○○
上列上訴人因被告等恐嚇取財案件，不服臺灣士林地方法院97年
度訴字第207號，中華民國97年7月25日第一審判決（起訴案號：
臺灣士林地方法院檢察署97年度偵字第1936號），提起上訴，本
院判決如下：
    主  文
上訴駁回。
    事實及理由
壹、被告丙○○部分：
一、本案經本院審理結果，認第一審以被告丙○○犯刑法第三百
    零五條之恐嚇危害安全罪，判處拘役二十日，並諭知易科罰
    金折算之標準為新台幣（以下同）一千元折算一日，認事用
    法及量刑均無不當，應予維持（妨害自由部分已判決確定）
    ，並引用第一審判決書有關恐嚇危害安全部分記載之事實、
    證據及理由（如附件事實二、理由貳、二、(三)之６）。
二、公訴人上訴意旨略以：被告丙○○與乙○○恐嚇取財之對象
    即被害人係甲○○，並藉以戊○之身體自由要脅索取二百五
    十萬元，且於索取金錢期間討價還價，顯見被告丙○○等人
    恐嚇取財之對象係甲○○，並非戊○，而甲○○與被告丙○○等均無債權、債務關係，故被告藉以戊○之身體自由要脅
    索取金錢，雙方間並無合法債權關係存在，其主觀上具有不
    法意圖甚明。原審判決僅以被告丙○○與戊○間有債權關係
    存在，認被告等恐嚇之行為並無主觀上不法所有之意圖，容
    有誤認。故被告丙○○所犯係刑法第三百四十六條第一項、
    第三項之恐嚇取財未遂罪，並非刑法第三百零五條之恐嚇危
    害安全罪云云。
三、按刑法上之恐嚇取財罪，以意圖為自己或第三人不法所有，
    為主觀之犯罪構成要件，若迫使人交付財物，係基於他種目
    的，如意在索討欠款或用以抵償債務，而非出於不法所有之
    意圖者，縱其行為違法，然與恐嚇取財之主觀犯罪構成要件
    不符。查被告丙○○上開行為係為索討戊○所積欠之債務，
    已據證人戊○於警詢時證述甚詳（見偵查卷第二十頁），核
    與證人甲○○於原審證述戊○拿被告土地抵押借款一千二百
    萬元，因為週轉不靈，所欠款項均未償還等語相符（見原審
    卷第三二０、三二七頁），復有被告提出戊○簽立之支票及
    退票理由單在卷可稽（見本院卷第四五至四八頁），顯見被
    告迫使人交付財物，係基於索討戊○欠其之債務之意思，其
    主觀上自無為自己或第三人不法所有之意圖。而戊○於被押
    其間，有打電話予甲○○，請其籌款償債，且甲○○當時係
    戊○之同居女友等情，復據甲○○證述在卷（見偵查卷第二
    七頁、原審卷第三二三頁），則被告因而打電話予甲○○，
    要其籌款支付戊○積欠之債務，亦難認其主觀上有為自己或
    第三人不法所有之意圖，公訴人認被告所為係犯刑法第三百
    四十六條第一項、第三項之恐嚇取財未遂罪，自有誤會。其
    此部分之上訴為無理由，應予駁回。
貳、被告乙○○部分：
一、本案經本院審理結果，認第一審判決對被告乙○○恐嚇取財
    部分為無罪之諭知（妨害自由部分已經判決有罪確定），核
    無不當，應予維持，並引用第一審判決書記載之證據及理由
    （如附件理由貳之六）。
二、檢察官上訴意旨以：丙○○恐嚇陳雅婷之目的即在於取得金
    錢，且以戊○之人身自由要脅，而被告乙○○不僅參與剝奪
    他人行動自由犯行之部分，且於丙○○恐嚇取財過程中，被
    告分擔看顧戊○之自由，避免戊○脫逃，並為執行員警當場
    查獲而救出戊○。原審判決雖以被告並未對甲○○為「若未
    籌得二百五十萬元清償，即不釋放戊○回家」等語，而係丙○○所為、被告亦未與丙○○共同與戊○商討債務、交款地
    點變更與決定及前往取款者均系丙○○，亦非被告所為等情
    ，認被告並未參與恐嚇取財之犯行。然若被告未分工參與分
    擔看顧戊○之行為，則丙○○自無法順利前往向甲○○取款
    ，且被告與丙○○對戊○施以剝奪行動自由之行為，其目的
    在於對甲○○恐嚇取財，故就整體過程觀之，被告在對甲○○恐嚇或恐嚇取財之過程中，業已扮演相當積極角色，絕非
    無犯意聯絡及行為分擔。又原判決認定之事實，既然認定被
    告有參與剝奪行動自由及看顧戊○之行為，但卻認為被告並
    無恐嚇行為，顯有判決理由前後矛盾之違法云云。
三、按認定不利於被告之事實，須依積極證據，苟積極證據不足
    為不利於被告事實之認定時，即應為有利於被告之認定，更
    不必有何有利之證據；又事實之認定，應憑證據，如未能發
    現相當之證據，或證據不足以證明，自不能以推測或擬制之
    方法，以為裁判之基礎；且認定犯罪事實所憑之證據，無論
    直接或間接證據，其為訴訟上之證明，須達於通常一般之人
    均不致有懷疑，而得確信其為真實之程度者，始得據為有罪
    之認定，倘其證明尚未達到此一程度，而有合理之懷疑存在
    時，尚難為有罪之認定基礎。查本件丙○○打電話予甲○○
    ，要其籌款支付戊○積欠之債務之行為，並不構成刑法第三
    百四十六條第一項、第三項之恐嚇取財未遂罪等情，已如前
    述，公訴人認被告與丙○○共犯恐嚇取財未遂罪，已有未合
    ，而丙○○上開與甲○○互通電話時，被告並未在場，對丙○○會以電話恐嚇甲○○之事實被告並不知情等情，已據丙○○述之甚詳（見本院卷第四一頁反面），且依證人甲○○
    之證述，向伊恫稱若未籌得二百五十萬元清償，即不釋放戊○回家之人為丙○○，而非被告，被告並無恐嚇甲○○或參
    與丙○○之恐嚇行為（見原審卷第三一七、三一八頁），另
    證人王明義亦結證稱被告於下午二點多即去吃尾牙，直至晚
    上七點多始返回其住處（見原審卷第三三四頁），則被告就
    丙○○以電話恐嚇甲○○之犯行，既不知情，自難逕認被告
    與丙○○有犯意之聯絡。檢察官既無法提出充分之積極證據
    ，說服本院確信被告與丙○○就恐嚇危害安全部分有犯意之
    聯絡及行為之分擔，本於罪疑惟輕之法則，自應為被告有利
    之認定，原審因而為被告此部分無罪之諭知，其認事用法，
    俱無違誤。檢察官上訴意旨仍執陳詞，指摘原判決不當，不
    能認為有理由，此部分亦應駁回。
據上論結，應依刑事訴訟法第三百七十三條、第三百六十八條，
判決如主文。
本案經檢察官張啟彬到庭執行職務。
中    華    民    國    98    年    2     月    18    日
                    刑事第十八庭審判長法  官  吳鴻章
                                      法  官  周政達
                                      法  官  徐昌錦
以上正本證明與原本無異。
不得上訴。
                                      書記官  王韻雅
中    華    民    國    98    年    2     月    18    日
附件
臺灣士林地方法院刑事判決               97年度訴字第207號
公  訴  人  臺灣士林地方法院檢察署檢察官
被      告  丙○○  男  49歲（民國○○年○月○○日生）
                    身分證統一編號：Ｚ000000000號
                    住臺北縣淡水鎮社厝坑11號之1
選任辯護人  馮鉦喻律師
被      告  乙○○  男  39歲（民國○○年○○月○日生）
                    身分證統一編號：Ｚ000000000號
                    住臺北縣淡水鎮埤島58之11號
選任辯護人  慶啟群律師
上列被告等因妨害自由等案件，經檢察官提起公訴（97年度偵字
第1936號），本院判決如下：
    主  文
丙○○共同犯剝奪他人行動自由罪，處有期徒刑伍月，如易科罰
金，以新臺幣壹仟元折算壹日；又犯恐嚇危害安全罪，處拘役貳
拾日，如易科罰金，以新臺幣壹仟元折算壹日。
乙○○共同犯剝奪他人行動自由罪，處有期徒刑參月，如易科罰
金，以新臺幣壹仟元折算壹日。
乙○○被訴恐嚇取財部分無罪。
    事  實
一、丙○○於民國96年1 月間，提供其所有之土地為擔保品，供
    戊○向陳忠弼借款新臺幣（下同）1,200 萬元作為「淡水竹
    圍幸福社區B 棟新建工程」資金周轉之用，戊○未依約繳納
    貸款利息，致陳忠弼欲拍賣上開擔保品取償，丙○○得知後
    ，即於97年1 月23日上午8 時30分許，與乙○○、綽號「大
    胖」及其餘2 名姓名年籍不詳之成年男子，共同基於妨害戊○行動自由之犯意聯絡，前往臺北縣新莊市○○路與中山路
    口之頭前重劃區工地內，尋得戊○後，由同行之1 名不詳男
    子口出穢語辱罵、持椅子砸向戊○，致戊○右上額、手掌受
    傷（傷害及公然侮辱部分未據告訴），繼而強押戊○進入其
    女友甲○○名下車號7803-DH 號自用小客車後座中央，丙○○與乙○○分坐戊○左右，由另1 名不詳男子駕駛該自小客
    車搭載戊○、丙○○、乙○○，其餘2 名不詳男子則駕駛另
    部丙○○所有之不詳車號車輛，一同前往臺北縣淡水鎮○○
    路○ 段167 號旁工寮，非法剝奪戊○之行動自由。抵達該工
    寮後，綽號「大胖」及另2 名不詳男子先行離去，丙○○與
    乙○○則接續上揭妨害戊○行動自由之犯意，2 人輪流看管
    戊○將之留置於上開工寮內，迫使戊○與金主陳忠弼協商及
    籌措金錢處理債務。
二、丙○○另又基於恐嚇之犯意，以戊○之門號0000000000號行
    動電話撥打予甲○○，向甲○○恫稱若當天未籌措250 萬元
    償還戊○之債務，就不釋放戊○回家之恐嚇言詞，甲○○因
    此心生畏懼，恐戊○遭遇不測，奔走籌得10萬元後，向丙○○佯稱已籌得30萬元，丙○○乃應允與甲○○相約於同日晚
    間9 時許，在臺北縣淡水鎮○○○道與北新路口見面交付款
    項。嗣甲○○由員警陪同前往上處，當場查獲丙○○後，循
    線前往上址工寮內營救戊○，查獲在上址工寮內看管戊○之
    乙○○，而悉上情。
三、案經臺北縣政府警察局新莊分局報告臺灣士林地方法院檢察
    署檢察官偵查起訴。
    理  由
壹、程序部分：
一、按刑事訴訟法第159 條第1 項規定：「被告以外之人於審判
    外之言詞或書面陳述，除法律有規定者外，不得作為證據」
    ；其立法本旨係以證人於審判外之言詞或書面陳述，屬於傳
    聞證據，此項證據，當事人無從直接對於原供述者加以詰問
    ，以擔保其真實性，法院亦無從直接接觸證人而審酌其證言
    之憑信性，違背直接審理及言詞審理之原則，除具有必要性
    及信用性情況之除外者外，原則上不認其有容許性，自不具
    證據能力；至所謂具有必要性及信用性情況者，例如刑事訴
    訟法第159 條之1 至第159 條之5 之情形，仍例外認其有證
    據能力，然此係指法院未於審判期日傳喚相關證人到庭，案
    件僅能依靠該等證人於審判外之陳述以為判斷之情形，始需
    就該等審判外供述證據嚴格依照刑事訴訟法第159 條之1 至
    同條之5 所定要件一一檢視各該證人之供述，作為證據之資
    格。倘法院已經依據當事人聲請傳喚證人到庭接受檢辯雙方
    之交互詰問，則法院既已透過直接、言詞審理方式檢驗過該
    證人之前所為證述，當事人之反對詰問權已受到保障得以完
    全行使之情況下，該等審判外證據除有其他法定事由（例如
    ：非基於國家公權力正當行使所取得或私人非法取得等，而
    有害公共利益，即以一般證據排除法則為判斷），應認該審
    判外供述已得透過審判程式之詰問檢驗，而取得作為證據之
    資格（最高法院94年度臺上字第2507號、95年度臺上字第25
    15號判決參照）。被告丙○○、乙○○之辯護人辯稱：證人
    甲○○於警詢之證述，為審判外陳述，無證據能力云云。惟
    證人甲○○業於本院審判期日經檢察官、被告、辯護人交互
    詰問檢視其證詞，揆諸上開最高法院判決意旨，其於警詢之
    證述，已取得作為證據之資格，應有證據能力，辯護人否認
    上揭證據之證據能力，尚無足採。
二、次按被告以外之人於審判中有滯留國外或所在不明而無法傳
    喚或傳喚不到之情形，其於檢察事務官、司法警察官或司法
    警察調查中所為之陳述，經證明具有可信之特別情況，且為
    證明犯罪事實之存否所必要者，得為證據，刑事訴訟法第15
    9 條之3 第3 款定有明文，是依該條規定，被告以外之人於
    檢察事務官、司法警察（官）調查時所為，本無證據能力，
    必因其嗣於審判中有上開實際不能到庭，或到庭不能（願）
    陳述，以接受交互詰問情形，而其先前審判外之陳述具備「
    可信性」及「必要性」二要件，始例外得認為有證據能力。
    其中所謂「具有可信之特別情況」，係屬「信用性」之證據
    能力要件，而非「憑信性」之證據證明力，法院自應就其陳
    述當時之原因、過程、內容、功能等外在環境加以觀察，以
    判斷其陳述，是否出於「真意」、有無違法取供等，其信用
    性已獲得確定保障之特別情況，加以論斷說明其憑據；所稱
    「為證明犯罪事實存否所必要者」，係指就具體個案案情及
    相關卷證判斷，為發現實質真實目的，認為除該項審判外之
    陳述外，已無從再就同一供述者，取得與其上開審判外陳述
    之相同供述內容，倘以其他證據代替，亦無從達到同一目的
    之情形而言（最高法院97年度臺上字第1462號判決參照）。
    被告丙○○、乙○○之辯護人辯稱：證人戊○、丁○○於警
    詢之證述為審判外陳述，無證據能力云云。惟證人戊○、丁○○於本院審理期間，經多次傳喚均未到庭，本院並聯繫戊○、丁○○住居所地轄區之警局派員警前往查訪，戊○、丁○○未實際居住該等住居所；嗣經拘提，因所在不明而無法
    拘提到案，本院且數次撥打及發送簡訊至戊○使用之門號00
    00000000號及丁○○使用之門號0000000000號行動電話通知
    伊等出庭，惟上開電話均無人接聽，有本院送達證書9 紙、
    公務電話記錄10紙、苗栗縣警察局通霄分局97年7 月8 日霄
    警偵字第0970009960號函及報告書、臺灣臺東地方法院檢察
    署97年7 月10日東檢哲黃97助164 字第10366 號函及報告書
    、臺北縣政府警察局蘆洲分局97年7 月9 日北縣警蘆刑字第
    0970024143號函、臺北縣政府警察局新莊分局97年7 月22日
    北縣警新偵字第0970030418號函各1 份在卷可稽（本院卷第
    119 至121 頁、第247 頁、第292 頁、第301 至305 頁、第
    312 頁、第368 至371 頁、第380 至383 頁、第451 至455
    頁、第460 頁、第461 頁），另本院當庭撥打辯護人庭呈戊○所使用之行動電話門號，結果為無法接通、空號、暫停使
    用及使用者為他人而非戊○（本院卷第377 、375 頁），顯
    見證人戊○、丁○○所在不明，已無法傳喚到庭；伊等於警
    詢所為證述，並無不能自由陳述之情形，亦無違法取證或其
    他瑕疵，且戊○、丁○○所述之戊○於新莊工地遭強押帶走
    、被告丙○○撥打戊○之行動電話要求丁○○、甲○○籌錢
    之情節，與證人甲○○於警詢、本院之證述相符，堪認戊○
    、丁○○於警詢所述，具有可信之特別情況，且為證明本件
    犯罪事實之存否所必要，依刑事訴訟法第159 條之3 第3 款
    規定，戊○、丁○○於警詢之證述，應具證據能力。被告丙○○、乙○○之辯護人否認戊○、丁○○警詢筆錄之證據能
    力，殊無足採。
貳、實體部分：
一、訊據被告丙○○、乙○○矢口否認上開犯行，被告丙○○辯
    稱：伊提供座落臺北縣淡水鎮土地供戊○向陳忠弼抵押借款
    ，戊○未依約支付利息，致伊提供之土地遭陳忠弼聲請法院
    拍賣，伊欲找戊○出面處理債務，但戊○避不見面，伊託人
    看到戊○使用之車號7803-DH 號自小客車就通知伊，伊於上
    開時間前往工地找戊○，途中巧遇乙○○、「大胖」及另2
    名不詳男子，戊○同意前往上址工寮與陳忠弼見面商談債務
    處理問題，但戊○在工地跌倒受傷，手痛無法開車，故由「
    大胖」之友人即不詳男子開戊○的車，戊○坐至後座，伊與
    乙○○分坐戊○兩側，並未強押戊○上車；伊與戊○、陳忠
    弼在工寮內協商債務，期間戊○可自由行動、撥接電話，戊○並打電話給甲○○、丁○○籌錢，伊並未妨害戊○之行動
    自由，亦未向甲○○、丁○○表示若當天籌不到250 萬元，
    就不放戊○回家，伊與甲○○約定會面，係為了帶甲○○回
    工寮找魏魏云云。其辯護人辯稱：被告丙○○提供土地予戊○向陳忠弼抵押借款，並與戊○簽署協議書，戊○承諾支付
    報酬200 萬元予丙○○，迄今尚欠130 萬元，連同戊○積欠
    丙○○之其他款項，丙○○對戊○至少有660 萬元債權，丙○○係為行使債權而去新莊工地找戊○；戊○出於個人自由
    意志隨同丙○○離開新莊工地前往淡水工寮，並未遭強押及
    不法侵害，否則戊○可乘機逃離或以行動電話對外求救；丙○○未向甲○○恫稱須籌措250 萬元始肯放人，丙○○係因
    與戊○間之債權債務關係，始前往取款，並非意圖不法所有
    ，亦無恐嚇犯行云云。被告乙○○辯稱：被告丙○○告知要
    去新莊找人處理土地被拍賣之事，伊視力不良，未在工地看
    見有人打戊○，戊○未被強押上車；係丙○○決定前往王明
    義居住之淡水工寮，伊坐入戊○車之後座，係因出過車禍，
    不敢坐前副駕駛座，伊未強押戊○上車使其不能反抗；伊在
    工寮時僅聽到戊○打電話籌錢，未聽見丙○○說要籌錢才放
    人；伊在陳忠弼離開前即下午1 、2 點時就先離開工寮去吃
    尾牙，吃完尾牙回工寮時，戊○還在工寮內，伊不知戊○為
    何不離開云云。其辯護人辯稱：被告乙○○視力不佳，於案
    發前甫進行開腹手術，無從在新莊工地與被告丙○○共同妨
    害戊○自由，乙○○對於丙○○與戊○間之金錢糾紛內容並
    不清楚，丙○○亦未應允乙○○任何利益，不應令被告乙○○負恐嚇取財刑責云云。
二、經查：
(一)證人即被害人戊○證稱：伊向被告丙○○借土地，以該等土
    地向金主抵押貸款，4 、5 個月未繳利息，金主欲拍賣丙○○之土地求償，被告丙○○、乙○○與另3 名不詳男子共5
    人，分乘2 部汽車到新莊工地找伊，丙○○要求伊出面處理
    ，以免土地被拍賣；與丙○○同來之1 名不詳男子拿起一旁
    椅子砸向伊，口出三字經，並說「你很難找」，復強押伊坐
    上車號7803-DH 號自小客車，由另名不詳男子開車，丙○○
    坐伊旁邊，將伊載至臺北縣淡水鎮○○路之工寮，伊與丙○○、陳忠弼在工寮內說好會在97年2 月1 日前付清所欠利息
    ，伊有示意甲○○、丁○○去籌錢；丙○○在工寮內以伊之
    門號0000000000號之行動電話與丁○○通話等語（偵查卷第
    20、21頁），證人即被害人甲○○證稱：伊於97年1 月23日
    上午10時許，接獲丁○○電話告知戊○被強行帶走，伊便不
    斷撥打戊○門號0000000000號行動電話，但均無人接聽，故
    伊與丁○○於中午12時許向頭前派出所報案請求協助；丙○○用戊○上開門號之行動電話叫伊籌措250 萬元還債，並稱
    否則不放戊○回家；丙○○未告知戊○在何處，伊害怕戊○
    生命有危險，嗣伊打戊○上開門號行動電話，是丙○○接聽
    ，伊要求與戊○通話，丙○○才將電話交予戊○，戊○要伊
    告訴丙○○可以籌到多少錢，並叫伊趕快去籌錢，籌多少算
    多少，戊○並表示電話是以擴音方式交談；伊籌到10萬元，
    向丙○○佯稱籌到30萬元，丙○○約伊在淡水天元宮取款；
    後來戊○打電話叫伊回蘆洲住處找聯虹營造公司帳戶資料，
    丙○○一直用戊○上開行動電話打給伊確認伊在何處，戊○
    行動電話一直是由丙○○撥打；戊○被救出工寮時，伊看到
    戊○臉、手、身體受傷，戊○表示要去就醫等語（偵查卷第
    27、28頁、本院卷第317 至319 頁、第321 、322 、330 頁
    ）。
(二)上揭被害人即證人戊○、甲○○證述之被告丙○○、乙○○
    妨害戊○行動自由、恐嚇甲○○之情節相互吻合，且核與證
    人丁○○、胡萬定下列證述相符：證人丁○○證稱：伊於97
    年1 月23日上午8 時30分在上開新莊工地看到戊○遭被告丙○○夥同數名不詳男子毆打並連人帶車強行帶走，伊便聯絡
    戊○之女友甲○○，甲○○趕至工地找伊，伊與甲○○於中
    午12時許到頭前派出所報案，期間丙○○多次以戊○之門號
    0000000000號行動電話撥打予伊之門號0000000000號行動電
    話，叫伊籌錢來贖戊○，若未帶錢去贖人則不釋放戊○；丙○○原指定在淡水鎮○○路○ 段之天元宮交款，後來丙○○
    又變更地點至登輝大道、北新路口；警方到達工寮時，伊看
    到戊○之右上額及手掌有明顯擦傷等語（偵查卷第24、25頁
    ），證人即新莊分局員警胡萬定證稱：新莊分局於97年1 月
    23日中午12時許接獲甲○○報案，伊陪同甲○○前往被告丙○○指定地點交款，第一次是約在淡水水源派出所附近之天
    元宮，途中又改約在登輝大道，只有丙○○一人出現取款等
    語（本院卷第254 、255 、258 、260 、261 頁），依卷附
    戊○於淡水工寮獲救之現場照片顯示，戊○之右額眉毛上方
    處有明顯傷痕（偵查卷第44至47頁），該等傷痕並非戊○原
    有之傷口或疤痕，業據證人甲○○證述明確（本院卷第331
    頁）；又證人丁○○使用之門號0000000000號行動電話於97
    年1 月23日上午8 時59分，曾撥打110 報案電話、於同日上
    午10時13分，撥打甲○○之門號0000000000號行動電話、同
    日上午11時04分接獲自戊○之門號0000000000號撥入電話，
    該通電話之發話基地臺位於臺北縣淡水鎮忠寮里後寮3 號之
    1 ，顯示斯時戊○已被帶到上址淡水工寮，有丁○○、戊○
    上揭行動電話雙向通聯紀錄各1 份附卷可稽（本院卷第137
    、138 、164 頁），另戊○上開門號行動電話自97年1 月23
    日上午10時05分起至晚間8 時39分，與丁○○、甲○○以行
    動電話通話之次數頻繁，且發話基地臺位置均在臺北縣淡水
    鎮忠寮里後寮3 號之1 ，有上揭門號行動電話雙向通聯紀錄
    附卷可徵（本院卷第164 至168 頁、第138 至142 頁、第17
    6 至180 頁），足證戊○於警詢陳述其於新莊工地遭強押至
    淡水工寮，在工寮時被告丙○○使用戊○之行動電話撥打予
    甲○○、丁○○，及甲○○、丁○○證稱被告丙○○恫稱若
    不籌措金錢清償，即不釋放戊○回去，嗣丙○○前往淡水鎮
    ○○○道、北新路口擬向甲○○取款等語，均屬事實，堪可
    採信。
(三)被告丙○○、乙○○雖以前詞置辯，並援引證人王明義、陳
    忠弼之證述為其辯解之依據，惟查：
  1.證人王明義證稱戊○在上揭工寮內手腳未被綁住、經常打電
    話，被告丙○○、乙○○走進走出，戊○自己坐在沙發上，
    一直待在工寮內，未表示要離開，亦未向伊求救；被告乙○○於下午2 時許離開工寮去吃尾牙，丙○○則於晚上7 時許
    離開，丙○○離開約半小時後，乙○○才回來，伊不知道丙○○、乙○○均不在工寮之期間，為何戊○不自行離開；伊
    親眼看到戊○自行開車至工寮，並自駕駛座下車，未看到丙○○坐戊○車云云，依證人王明義所述，戊○自行前往工寮
    與被告2 人討論債務之事，則於晚間7 時許，被告2 人均已
    離開工寮，戊○豈有不離開仍一人待在工寮內之理？且王明
    義證稱戊○自行開車乙節，與被告丙○○、乙○○供稱戊○
    手痛無法開車，故由「大胖」之不詳友人開車，戊○坐在後
    座之情節，顯然相互齟齬，證人王明義之證詞難認屬實；抑
    且，王明義為被告乙○○之乾爹，日常生活飲食均由乙○○
    照料，其與被告乙○○具利害關係，證詞顯有偏頗被告乙○○之虞，難期客觀真正，是證人王明義之證述，殊無足採。
  2.證人陳忠弼證稱：戊○自96年8 月起未支付借款利息，伊於
    96年12月間聲請法院拍賣被告丙○○提供設定抵押權之土地
    ，丙○○與伊聯絡，央請伊暫緩執行，伊表示丙○○應找戊○處理；97年1 月23日丙○○打電話約伊見面，伊到達工寮
    後，丙○○要求戊○還伊錢，以免丙○○之土地被伊拍賣，
    戊○打電話給3 、4 個人籌錢，戊○行動電話來電均係戊○
    自行接聽，並無由丙○○接聽之情形，戊○接聽電話後，會
    將電話交給丙○○聽，之後再交給伊聽，伊若覺得對方信用
    不足，就不接受戊○之還款承諾，戊○打行動電話時，手很
    正常；伊於下午4 時許離開工寮，離開時現場尚有丙○○、
    戊○、王明義，被告乙○○則在門外，伊離開時問戊○是否
    要一起離開，戊○說還有事情要和丙○○談等語（本院卷第
    347 、350 、352 、355 頁），可徵證人陳忠弼抵達工寮時
    ，戊○已在工寮內，陳忠弼對於戊○被迫前往工寮之過程，
    並無從得知；且依陳忠弼所稱，丙○○約其前往工寮，係為
    使戊○承諾清償積欠陳忠弼之債務，以免丙○○提供設定抵
    押之土地遭陳忠弼拍賣，戊○必須打電話對外籌錢，保證清
    償陳忠弼債務，否則陳忠弼即執行拍賣土地，故戊○一定要
    打電話找到還款保證才可以（本院第355 頁），足見迫使戊○在陳忠弼面前打電話籌錢展現還款誠意、使陳忠弼取消拍
    賣丙○○土地之求償計畫，此本即為丙○○、乙○○等人強
    押戊○留置於淡水工寮之目的，故縱戊○在陳忠弼前往工寮
    時自行撥、接電話，亦無從證明戊○係自願前往且留在工寮
    內，而未遭被告2 人非法妨害其行動自由。
  3.被告丙○○供稱：戊○未支付金主利息，且避不見面，伊完
    全聯絡不上戊○，伊於97年1 月23日上午8 時40分在新莊工
    地找到戊○，戊○原本坐在車上，看見伊後，戊○主動下車
    ，說要去鐵皮屋拿錢還伊，跑進鐵皮屋後，又跑出來要離開
    現場；伊向戊○表示必須出面處理金主陳忠弼的事，否則陳
    忠弼要拍賣伊之土地，伊說不然開車到淡水，戊○說不要，
    伊表示要一直跟著戊○等語（偵查卷第58、59頁、本院卷第
    15、59、110 、214 頁），證人陳忠弼並證稱：戊○自96年
    8 月以後即未支付借款利息，戊○有意躲債，很難找到人等
    語（本院卷第346 、347 頁），可徵戊○因積欠陳忠弼債務
    ，導致被告丙○○土地遭拍賣，戊○無力清償，乃刻意躲避
    被告丙○○，於上揭時地遭丙○○找到時，戊○尚試圖逃走
    ，且拒絕與丙○○前往淡水工寮，惟遭同往工地之不詳男子
    以椅子砸傷，而後強押至新莊工地，此自戊○右額眉毛上方
    處確有傷痕可得證明；且戊○手掌僅擦傷，並未受傷達不能
    駕車之程度，業據證人甲○○、丁○○、陳忠弼證述明確，
    若戊○自願前往淡水工寮，何以不自行開車，反係由不詳男
    子開車，且被告丙○○、乙○○尚與戊○同坐後座兩側以挾
    制戊○？抑且，戊○遭留置於淡水工寮期間，均係由被告丙○○使用其行動電話撥打予甲○○、丁○○，亦據甲○○、
    丁○○上揭證述明確，益證戊○並非出於自由意願前往淡水
    工寮，其顯係遭被告丙○○、乙○○及不詳男子強押上車載
    往工寮。
  4.被告2 人之辯護人雖均辯稱：戊○於工寮內行動自由，可利
    用被告2 人疏於防範之際，乘機離開工寮、向鄰人求救、或
    打行動電話對外求援，並未遭剝奪行動自由強被留置於工寮
    內之情事云云。惟查，被告丙○○在新莊工地尋得戊○後，
    隨即於上午8 時52分以其門號0000000000號行動電話撥打陳
    忠弼之門號0000000000號行動電話，告知陳忠弼已找到戊○
    ，並約陳忠弼見面，目的係要戊○對陳忠弼承諾還款，以免
    陳忠弼拍賣其土地之事實，有丙○○上開門號行動電話之雙
    向通聯紀錄1 紙、陳忠弼之證述在卷可稽（本院卷第146 頁
    、第349 頁），可徵丙○○、乙○○於上開目的未達之前，
    不可能釋放戊○；被告丙○○尚向甲○○恫稱：若未籌250
    萬元款項清償，即不釋放戊○回家，嗣並前往取款，益見戊○於工寮內行動自由受限制，否則丙○○何致以上揭言詞恐
    嚇甲○○？被告2 人若未剝奪戊○自由者，何以丙○○不帶
    戊○同往與甲○○會面？又何以撥打電話予甲○○、丁○○
    者，均係丙○○而非戊○本人？進者，戊○於新莊工地遭砸
    傷在先，經強押至淡水工寮後，地形陌生，行動電話又在丙○○管控之下，兼以心生恐懼，顯難乘隙脫逃或撥電話求援
    ，此自戊○未敢隨同陳忠弼離開，佯稱有事與丙○○商談，
    亦可得證明。是戊○於淡水工寮內遭被告非法奪行動自由之
    事實，至為顯然。
  5.被告乙○○及其辯護人又辯稱：當天早上被告乙○○偶遇被
    告丙○○，係因丙○○與戊○間之債務問題，陪同丙○○尋
    找戊○，伊於下午2 時許離開工寮，至7 時許才又回去，並
    無共犯妨害戊○自由犯行云云。惟查，被告丙○○於97年1
    月23日上午7 時24分，即前往新莊工地戊○之前，以其門號
    0000000000號行動電話撥打乙○○之門號0000000000號行動
    電話，嗣2 人一同前往新莊工地，有上開門號通聯紀錄各1
    紙在卷可稽（本院卷第145 頁、第186 頁），被告乙○○既
    自承知悉丙○○去找戊○處理債務問題，戊○又係被強押載
    至乙○○乾爹王明義居住之工寮，在在證明被告2 人事前即
    共同謀議妨害戊○行動自由；又乙○○於戊○在新莊工地遭
    強押上車時，與被告丙○○分坐在戊○兩側，為被告乙○○
    供承屬實，而斯時尚有另部丙○○開去之車輛，且乙○○係
    坐該部丙○○之車前往新莊工地，則何以乙○○不繼續坐該
    部丙○○車輛，卻與丙○○一起坐戊○車，甚且分坐戊○兩
    側？被告2 人顯係強押戊○上車後，分坐戊○兩側以防止戊○跳車逃脫；另證人陳忠弼證稱伊於下午4 點多離開工寮時
    ，被告乙○○尚在工寮門外，且依卷附乙○○之門號000000
    0000號行動電話通聯紀錄顯示，97年1 月23日下午4 時12分
    許，乙○○行動電話之發話基地臺位於工寮所在地區之臺北
    縣淡水鎮忠寮里後寮3 號之1 （本院卷第187 頁），嗣於下
    午5 時28分、晚間7 時06分之通聯發話基地臺雖有變更，惟
    於晚間7 時40分之通聯發話基地臺位置又回復至臺北縣淡水
    鎮忠寮里後寮3 號之1 （本院卷第188 頁），而被告丙○○
    之門號0000000000號行動電話於97年1 月23日上午9 時56分
    起至同日下午7 時40分許，除10時48分許、15時47分許、17
    時27分許，通話基地臺在臺北縣淡水鎮○○○○路2-5 號4
    樓，及13時24分許之通話基地臺在臺北縣淡水鎮○○街○ 段
    194 號3 樓、13時32分許之通話基地臺在臺北縣淡水鎮○○○路○ 段129 號之外，其餘之通話基地臺均在臺北縣淡水鎮
    忠寮里後寮3 號之1 ，有被告丙○○上開門號行動電話通聯
    紀錄附卷可稽（本院卷第147 至151 頁），足見被告乙○○
    僅於下午5 時28分、晚間7 時06分之時段曾離開工寮，隨即
    又回到工寮看守戊○，其離開之時段則由被告丙○○1 人看
    守，戊○並無獨處之機會，此自證人胡萬定證稱：警方逮捕
    丙○○後，趕往工寮營救戊○時，被告乙○○在工寮內遭員
    警壓制在地（本院卷第257 頁），亦可得證明。是被告乙○○及辯護人辯稱乙○○無妨害戊○自由之犯行云云，顯不足
    採。
  6.至被告丙○○雖否認上揭犯罪事實二之恫嚇甲○○犯行，惟
    此部分事實業據證人甲○○、胡萬定證述綦詳，若丙○○未
    出言恫嚇，甲○○何須籌措款項並與丙○○約定交款？按刑
    法上所謂恐嚇，祇須行為人以足以使人心生畏怖之情事告知
    他人即為已足，其通知危害之方法並無限制，凡一切以直接
    之言語、舉動，或其他足使被害人理解其意義之方法或暗示
    其如不從將加危害，而使被害人心生畏怖者，均應包括在內
    。而該言語或舉動是否足以使他人生畏怖心，應依社會一般
    觀念衡量之，如行為人之言語、舉動，依社會一般觀念，均
    認係惡害之通知，而足以使人生畏怖之心時，即可認屬恐嚇
    （最高法院22年度上字第1310號判例、73年度臺上字第1933
    號判決、84年度臺上字第813 號判決參照），被告丙○○明
    知甲○○為戊○之女友，勢必擔憂戊○之安危，竟於挾制戊○後，以應籌措250 萬元幫戊○清償，否則不放戊○回家之
    言詞，對甲○○施以恐嚇，衡諸社會一般觀念，此種言詞之
    威嚇，足令一般人感覺受到威脅，其行為於客觀上已可認屬
    惡害之通知，並達足使人心生畏怖之程度，且甲○○當時確
    有心生恐懼之感，是被告丙○○應另成立恐嚇犯行。
(四)綜上述，被告2 人及辯護人所辯，均不足採信。本件被告2
    人犯行事證明確，堪以認定，應依法論科。
三、核被告丙○○、乙○○就犯罪事實一所為，係犯刑法第302
    條第1 項之剝奪他人行動自由罪。被告丙○○就犯罪事實二
    所為，係犯刑法第305 條之恐嚇危害安全罪。被告丙○○、
    乙○○及另3 名不詳男子就犯罪事實一之犯行，有犯意聯絡
    及行為分擔，均為共同正犯。被告2 人於新莊工地強押戊○
    上車、於淡水工寮內限制戊○離去，係於密接時間內對戊○
    為妨害自由犯行，應屬接續犯，僅論以一罪。被告丙○○就
    犯罪事實一、二之犯行，其犯意各別，行為互殊，應分論併
    罰。公訴意旨僅以被告丙○○向丁○○恫稱：應籌措250 萬
    元幫戊○清債務，否則不釋放戊○回家，而未論及被告丙○○上揭恐嚇甲○○犯行，尚有未洽，惟此部分為起訴效力所
    及，本院自應併予審究。另公訴意旨認被告丙○○係基於為
    自己不法所有之意圖，向丁○○恐嚇恫稱：應籌措250 萬元
    幫戊○清償債務，否則不釋放戊○回家，致甲○○心生畏懼
    而籌款交付，為警當場查獲未得逞，涉犯刑法第346 條第3
    項、第1 項之恐嚇取財未遂罪嫌云云。惟按刑法第346 條之
    恐嚇取財罪，須以為自己或第三人不法所有之意圖及以恐嚇
    使人將本人或第三人之物交付之行為為構成要件，缺一即不
    能成立該罪；又行為人僅以恐嚇方法使人交付財物，而無不
    法所有之意圖者，縱令其行為或可成立他項罪名，要無以刑
    法第346 條恐嚇取財罪相繩之餘地（最高法院80年度臺上字
    第3810號判決、70年度臺上字第1046號判決、24年度上字第
    3666號判例參照），經查：證人戊○證稱：伊在淡水工寮內
    ，針對伊向丙○○借地貸款之事，與金主陳忠弼商討解決方
    案，伊決定會在97年2 月1 日付清所欠利息（偵查卷第20頁
    ），證人甲○○證稱：戊○以丙○○之土地押借款1,200 萬
    元，每個月須付陳忠弼40萬元利息，前後付給丙○○6 、70
    萬元，嗣戊○週轉不靈，1,200 萬元並未清償陳忠弼（本院
    卷第320 頁），證人陳忠弼證稱：戊○以聯虹營造有限公司
    為主債務人、戊○擔任連帶保證人，提供丙○○名下之3 筆
    土地，向伊抵押借款1,200 萬元，李美娜為設定之抵押債權
    人，設定抵押權額度為2,400 萬元，戊○未依約還款，伊聲
    請法院拍賣丙○○土地（本院卷第345 、346 頁），並有臺
    北縣淡水地政事務所97年5 月9 日函所附之土地登記簿謄本
    3 份可憑（本院卷第227 至233 頁）；依卷附聯虹營造有限
    公司（以戊○為代表人）與被告丙○○簽署之協議書第2 條
    約定，聯虹營造有限公司同意支付200 萬元作為丙○○提供
    上開土地設定抵押之報酬（偵查卷第42頁），另戊○簽發以
    96年11月15日為發票日、面額30萬元、以97年2 月13日為發
    票日、面額為500 萬元之支票2 紙交丙○○收執，其中面額
    500 萬元支票於97年3 月26日因拒絕往來而遭退票，有該支
    票2 紙、退票理由單1 紙在卷可參（本院卷第235 、236 頁
    ），可徵被告丙○○辯稱其對戊○有600 餘萬元之債權，尚
    非不可採信。被告丙○○主觀上認戊○積欠上開債務未清償
    ，因而要求其女友甲○○交付250 萬元為戊○清償部分債務
    ，縱曾出言恐嚇，其目的係為追索債權，主觀上難認有不法
    所有之意圖，是被告丙○○此部分犯行，顯與上揭恐嚇取財
    罪之構成要件有間，公訴意旨認其涉犯刑法第346 條第3 項
    、第1 項恐嚇取財未遂罪，尚有未洽，惟二罪之社會基本事
    實同一，本院自得變更起訴法條。爰審酌被告丙○○、乙○○因財務糾紛，竟起意強押被害人戊○且限制其行動自由長
    達10小時，致被害人身心受創；又被告丙○○不思循正途追
    償，卻以加害被害人戊○自由之事對甲○○施以恐嚇，其行
    為危害他人安全，對社會風氣產生不良影響，且被告2 人犯
    後均狡卸其詞，毫無悔意，犯後態度不佳，及其生活狀況、
    智識程度、犯罪動機、目的、手段、分擔之犯行輕重等一切
    情狀，分別量處如主文所示之刑，並均諭知易科罰金之折算
    標準。
四、扣案之協議書影本1 紙，雖為被告丙○○所有，惟與本件犯
    罪無關，非屬供本件犯罪所用之物，爰不為諭知沒收。
五、公訴意旨另以：被告丙○○基於為自己不法所有之意圖，向
    戊○恫稱：「之前丁○○曾說要幫你處理債務，後來卻無能
    為力，顯然是在玩弄，日後會找丁○○算帳。」；向丁○○
    恫稱：「應籌措250 萬元幫戊○清償債務，否則不釋放戊○
    回家」，致戊○、丁○○均心生畏懼云云。按犯罪事實應依
    證據認定之，無證據不得認定其犯罪事實；又不能證明被告
    犯罪者，應諭知無罪之判決，刑事訴訟法第154 條第2 項、
    第301 條第1 項分別定有明文。次按認定不利於被告之事實
    ，須依積極證據，苟積極證據不足為不利於被告事實之認定
    時，即應為有利於被告之認定，更不必有何有利之證據；又
    事實之認定，應憑證據，如未能發現相當之證據，或證據不
    足以證明，自不能以推測或擬制之方法，以為裁判之基礎；
    且認定犯罪事實所憑之證據，無論直接或間接證據，其為訴
    訟上之證明，須達於通常一般之人均不致有懷疑，而得確信
    其為真實之程度者，始得據為有罪之認定，倘其證明尚未達
    到此一程度，而有合理之懷疑存在時，尚難為有罪之認定基
    礎（最高法院30年度上字第816 號判例、40年度臺上字第86
    號、76年度臺上字第4986號判例參照）。又告訴人提起告訴
    ，係以使被告受刑事處罰為目的，是其陳述是否與事實相符
    ，仍應調查其他證據以資審認（最高法院52年度臺上字第13
    00號判例參照）。另刑法第305 條之恐嚇罪，須以受恐嚇人
    因恐嚇行為而心生畏懼為成立要件，受恐嚇者既不生畏懼之
    心，則其安全未受危害，即難成立刑法第305 條之罪。公訴
    人認被告涉犯恐嚇戊○、丁○○之犯行，無非係以證人戊○
    、丁○○於警詢之證述為據。惟查，證人戊○證稱：丙○○
    並未恐嚇伊，僅說之前丁○○曾說要幫伊處理債務，後來卻
    無能為力，顯然是在玩弄他們，他們日後會去找丁○○算帳
    ，伊自認為沒有請人籌錢來贖恐怕無法解決今天的事（偵查
    卷第20頁），並未證稱其對於丙○○上開聲稱「要找丁○○
    算帳」之言詞，已生畏懼之心；證人丁○○證稱：戊○之工
    地目前無收入，而伊之工地有在動工有收入，丙○○要伊籌
    錢去幫忙贖回戊○（偵查卷第24頁），丁○○並未證稱被告
    丙○○有以加害戊○自由之言詞恐嚇伊，證人甲○○亦證稱
    ：報警之後，伊與丁○○一直在派出所，丁○○並未說丙○○叫丁○○籌多少錢（本院卷第322 頁），故尚難逕以證人
    丁○○上開證述，遽認被告丙○○有上開恐嚇丁○○犯行，
    衡以實際上依丙○○所言四處籌錢之人為甲○○，並非丁○○，且戊○於警詢時並未證稱有何畏懼感受，戊○、丁○○
    是否確受被告丙○○恐嚇，即非無疑，公訴意旨認被告丙○○涉犯此部分恐嚇取財未遂犯行，尚屬不能證明，亦無其他
    證據足資認定此部分犯行，原應為無罪諭知，惟此部分與前
    開論罪部分具接續犯之實質上一罪關係，爰不另為無罪之諭
    知。
六、公訴意旨又以：被告乙○○與丙○○共同基於為自己不法所
    有之犯意聯絡，與被告丙○○共犯恐嚇戊○、丁○○、甲○○犯行云云。惟查，公訴人認被告丙○○涉犯恐嚇戊○、丁○○部分，並無證據足資證明犯罪，業如前述；且依證人甲○○之證述，向伊恫稱若未籌得250 萬元清償，即不釋放戊○回家之人為被告丙○○，而非被告乙○○，被告乙○○並
    無恐嚇甲○○或參與被告丙○○之恐嚇行為；又被告丙○○
    供稱：伊與乙○○、戊○到達淡水工寮後，乙○○並未一起
    談債務之事（本院卷第16頁），且嗣後與甲○○約定地點交
    款，甚且變更地點之人均係被告丙○○，丙○○又單獨前往
    取款，被告乙○○並未參與，此外復查無其他任何積極證據
    足資證明被告乙○○有何共犯恐嚇甲○○之行為，揆諸前揭
    說明，被告乙○○此部分犯行自屬不能證明，應為無罪之諭
    知。
據上論斷，應依刑事訴訟法第299 條第1 項前段、第301 條第1
項、第300 條，刑法第28條、第302 條第1 項、第305 條、第41
條第1 項前段，刑法施行法第1 條之1 第1 項、第2 項前段，判
決如主文。
本案經檢察官白忠志到庭執行職務。
中    華    民    國    97    年    7     月    25    日
                  刑事第三庭審判長法  官   杜惠錦
                                  法  官   梁哲瑋
                                  法  官   陳美彤
以上正本證明與原本無異。
如不服本判決，應於收受送達後10日內向本院提出上訴書狀，其
未敘述上訴理由者，應於上訴期間屆滿後20日內向本院補提理由
書狀（均須按他造當事人之人數附繕本）。
                                  書記官   賴麗容
中    華    民    國    97    年    7     月    25    日
附錄本判決論罪法條全文
中華民國刑法第302條第1項
私行拘禁或以其他非法方法，剝奪人之行動自由者，處5 年以下
有期徒刑、拘役或3 百元以下罰金。
中華民國刑法第305 條
以加害生命、身體、自由、名譽、財產之事，恐嚇他人致生危害
於安全者，處2 年以下有期徒刑、拘役或3 百元以下罰金。


司法院資訊處製作；財團法人民間司法改革基金會備份。
